臺灣高等法院臺中分院刑事判決
111年度上易字第49號
上  訴  人  臺灣臺中地方檢察署檢察官
被      告  陳平章


上列上訴人因被告詐欺案件，不服臺灣臺中地方法院110年度易
字第1247號中華民國110年12月2日第一審判決（起訴案號：臺灣
臺中地方檢察署110年度偵字第13721號），提起上訴，本院判決
如下：
    主  文
上訴駁回。
    理    由
一、公訴意旨略以：被告陳平章（以下稱被告）與告訴人陳英慧
    （以下稱告訴人）為前同事關係，被告竟意圖為自己不法所
    有，於民國109年9月間在臺中市○區○○○街000號告訴人住處
    ，向告訴人謊稱可投資當鋪，投資新臺幣（下同）10萬元，
    每月有6000元獲利，致使告訴人陷於錯誤，而於同年9月21
    日及10月1日，於前開住處分別交付10萬元、5萬元與被告。
    被告則於同年11月2日、22日、12月11日、21日、110年1月1
    日分別交付3000元、6000元、3000元、6000元、3000元共計
    2萬1千元後，即未繼續支付任何利潤與告訴人，經告訴人多
    次催討，被告均推諉或避不見面，告訴人始知受騙上當。因
    認被告涉犯刑法第339條第1項詐欺取財罪嫌。
二、檢察官對於起訴之犯罪事實，應負提出證據及說服之實質舉
    證責任。倘其所提出之證據，不足為被告有罪之積極證明，
    或其指出證明之方法，無法說服法院以形成被告有罪之心證
    者，應貫徹無罪推定原則，刑事妥速審判法第6條定有明文 
    。又犯罪事實應依證據認定之，無證據不得認定犯罪事實；
    不能證明被告犯罪者，應諭知被告無罪之判決，刑事訴訟法
    第154條第2項、第301條第1項分別定有明文。事實之認定，
    應憑證據，如未發現相當證據或證據不足以證明，自不能以
    推測或擬制之方法，為裁判基礎。至於認定不利於被告之事
    實，須依積極證據，苟積極證據不足為不利於被告事實之認
    定時，本於無罪推定原則，應為有利於被告之認定；而所謂
    「積極證據足以為不利被告事實之認定」係指據為訴訟上證
    明之全盤證據資料，在客觀上已達於通常一般之人均不致於
    有所懷疑，而得確信被告確曾犯罪之程度，若未達到此一程
    度，而有合理懷疑之存在時，即無從為有罪之認定。再者，
    證據之證明力，雖由法官評價，且證據法亦無禁止得僅憑一
    個證據而為判斷之規定，然自由心證，係由於舉證、整理及
    綜合各個證據後，本乎組合多種推理之作用而形成，單憑一
    個證據通常難以獲得正確之心證，故當一個證據，尚不足以
    形成正確之心證時，即應調查其他證據。尤其證人之陳述，
    往往因受其觀察力之正確與否，記憶力之有無健全，陳述能
    力是否良好，以及證人之性格如何等因素之影響，而具有游
    移性；其在一般性之證人，已不無或言不盡情，或故事偏袒
    ，致所認識之事實未必與真實事實相符，故仍須賴互補性之
    證據始足以形成確信心證；而在對立性之證人（如被害人、
    告訴人）、目的性之證人（如刑法或特別刑法規定得邀減免
    刑責優惠者）、脆弱性之證人（如易受誘導之幼童）或特殊
    性之證人（如秘密證人）等，則因其等之陳述虛偽危險性較
    大，為避免嫁禍他人，除施以具結、交互詰問、對質等預防
    方法外，尤應認有補強證據以增強其陳述之憑信性，始足為
    認定被告犯罪事實之依據。
三、公訴意旨認被告有刑法第339條詐欺取財罪嫌，無非係以被
    告之供述、證人即告訴人之證述、匯款單、對話紀錄為依據
    。
四、訊據被告堅詞否認有何詐欺取財犯行，辯稱：我是向告訴人
    借錢，條件是告訴人借我10萬元，月利息6,000元，以及借
    款5萬元，月利息3,000元，我曾經聽當鋪業的朋友說10萬元
    利息是6,000元，所以我就用這個高額利息給告訴人，因為
    借款有2筆，償還方式也分2筆，10萬元的是每月1號付6000
    元利息，5萬元的是每月21日付3000元利息，我當時開車收
    入不高，因為我哥哥於108年9月過世，我父親長期中風臥病
    在床，家裡經濟需要我負擔，後來我父親於109年10至11月
    因病情嚴重，急需金錢支付醫療開銷才向告訴人借款，我父
    親於109年11月25日病逝，我也因處理我父親的喪葬事宜而
    離職，沒了工作收入才無法償還利息。我當時是跟告訴人說
    我要跟當舖借錢來還告訴人，不是向告訴人謊稱可投資當鋪
    ，是告訴人聽錯了等語。
五、經查：
（一）告訴人於公訴意旨所載時間，先後交付10萬元、5萬元予
      被告，被告亦於公訴意旨所載時間，先後給付共21,000元
      與告訴人之事實，為被告所不否認，並有證人即告訴人於
      警詢、偵查中及原審審理時之證述（見偵卷第19-21頁、
      第41-42頁、第65-68頁，原審卷第56-63頁）可佐，復有
      中國信託銀行自動櫃員機交易明細表（見偵卷第23-27頁
      ）在卷可稽，此部分事實首堪認定。
（二）被告否認犯行，並以前詞置辯，且提出其父親陳献堂於10
      9年11月25日病逝之死亡證明書附卷供參（偵卷第17頁）
      。而查：
　　1.刑法第339條第1項詐欺取財罪之成立，以意圖為自己或第
      三人不法所有，以詐術使人將本人或第三人之物交付為要
      件。所謂以詐術使人交付，必須被詐欺人因其詐術而陷於
      錯誤，若其所用方法，不能認為詐術，亦不致使人陷於錯
      誤，即不構成該罪。至於民事債務當事人間未依債務本旨
      履行給付之情形，若非出於自始即意圖給付不完全之詐欺
      行徑時，自不該當刑法第339第1項詐欺罪之構成要件。且
      刑事被告依法不負自證無罪之義務，故別無積極證據之情
      形下，自難以被告單純債務不履行狀態，推定被告自始即
      有不法所有之意圖而施行詐術。是行為人如係事後因其他
      因素無法如期給付或給付不完全，乃民事上債務不履行之
      問題，除有積極證據足認其於取得財物之初即心存不法所
      有之意圖者外，尚難以嗣後之給付不完全遽認其涉犯詐欺
      罪名。
　　2.證人即告訴人於原審審理時證述：我和被告於109年9月間
      是同事，我於109年9月21日、109年10月1日分別有給被告
      10萬元、5萬元，都是現金交付。我給被告錢是因為當時
      被告跟我說投資他朋友的當鋪，被告在上班途中一直跟我
      說，感覺就是一直在洗腦。我覺得搞不好從頭到尾都沒有
      這間當鋪，被告是說10萬元6000元利息，錢放在那邊很穩
      、不會不見，這個機會本來是他當鋪朋友要給他的，只是
      他把機會讓給我。我問被告說一間好好的當鋪，怎麼會把
      這10萬元看在眼裡，被告說他朋友也是幫他，他要把這個
      機會讓給我。都是被告載我上班的途中跟我單獨講的，沒
      有其他人在場。被告沒有給我看他朋友的名片或是告訴我
      姓名，我都沒有再去查證。被告跟我說給他10萬元給他朋
      友投資當鋪，獲利是6,000元1個月，他說這是穩的、固定
      的，被告沒有跟我說10萬元投資他朋友的當鋪，他朋友會
      拿去做什麼運用。後來10月1日又交付5萬元給被告，是被
      告跟我說要增額投資同一間當鋪，我就拿5 萬元現金給他
      。5萬元部分獲利就是10萬元的一半，3000元。後續我們
      約定要交付3000、6000元的日子，被告確實有交付幾期，
      一共2萬1000元，之後就沒有再交付，我跟被告催討利潤
      都是用Line對話等語（見原審卷第56-63頁）。
　　3.依據被告與告訴人之間LINE對話記錄截圖，被告於109年(
      原審誤載為110年，以下同）12月3日，有提及「家裡辦喪
      事，明或後天轉給妳」，告訴人亦回稱「好，節哀」，
　　　參以被告所提出其父親陳献堂於109年11月25日病逝之死
      亡證明書（偵卷第17頁），則被告所辯尚非無據。另於10
      9年11月1日（原審判決誤載為11日）上午7時24分，被告
      向告訴人表示「早安，今天星期日，當鋪沒開，他明天才
      會跟我算，3000明天轉給妳喔！」（見偵卷第27頁），並
      有109年11月2日拍攝轉帳3000元之明細表傳送予告訴人；
      109年12月3日被告表示父親過世，要明天或後天才能轉錢
      ；109年12月7日告訴人向被告稱「今天7號你已經失約了
      」、「可以的話我希望這個月底就清一清了」、「我不喜
      歡跟信用不好的人有金錢上的往來」；109年12月11日告
      訴人又稱「你又再一次失信，我不喜歡沒信用。月底清一
      清吧」；109年12月28日告訴人又稱「28號了」、「月底
      結清記得吧」，被告則回應「利息會準時給，給我一小段
      時間處理」等語（見偵卷第27-39頁），顯見被告均可連
      絡上被告，被告並未逃避。
　　4.公訴人指控被告以「投資當鋪可獲利」之詐術，使告訴人
      陷於錯誤而先後給付10萬元、5萬元，屬詐欺取財等語。
      然查，所稱「投資當鋪可獲利」之詐術，究竟投資標的、
      內容為何？甚或有無此事？除了告訴人單方面之指述外，
      並無其他證據可資補強。依據被告與告訴人間之對話記錄
      ，2人間也只有被告曾經說過「今天星期日，當鋪沒開」
      等語，與當鋪稍有關聯，而被告對此則供稱：我當時是跟
      告訴人說我要跟當舖借錢來還告訴人等語，此並無違常理
      ，而除此之外關於所謂「投資當鋪」之事，均隻字未提，
      其2人間之對話內容，均為被告未能準時於每月1日付款，
      告訴人向被告催討之訊息。而告訴人向被告催討之用語，
      亦為「月底結清」、「不想和信用不好的人有金錢往來」
      等等，均無從看出告訴人是否確有受被告詐欺致陷於錯誤
      而「投資當鋪」，2人間之對話及金錢往來模式，依據卷
      內事證，只能認定屬單純民事借貸關係，而被告無法依約
      按時還款，則屬民事債務不履行之問題，無從僅因被告無
      法按時還款即課予被告詐欺刑責。而告訴人與被告亦於11
      0年8月2日在臺灣臺中地方法院達成調解，被告願給付告
      訴人22萬元，並自110年9月起，每月5日前給付5000元予
      告訴人，如有一期未給付，視為全部到期，倘被告依約定
      按期給付達15萬元，則告訴人同意拋棄其餘金額之債權，
      有臺灣臺中地方法院110年度中司附民移調字第85號調解
      程序筆錄影本附卷可稽（原審卷第41頁），而被告迄本案
      宣判前，確有每月（雖非按約定日期）給付告訴人5000元
      ，亦據告訴人於本院陳明在卷（本院卷第54頁），以上均
      附此敘明。
　六、綜上，公訴人提出之證據，無法證明被告有公訴意旨所指
      施用「投資當鋪可獲利」詐術之情形，亦無從證明被告有
      何詐欺取財之主觀犯意，公訴人所提出之證據，尚無足證
      明被告有何公訴意旨所載之犯行，此部分核屬不能證明被
      告犯罪，原審因而為被告無罪之諭知，核無違誤。檢察官
      上訴意旨，仍執前詞指摘原判決不當，自無理由，應予駁
      回。
據上論斷，應依刑事訴訟法第368 條，判決如主文。
本案經檢察官鄒千芝提起公訴，檢察官温雅惠提起上訴，檢察官
林蓉蓉到庭執行職務。
中　　華　　民　　國　　111 　年　　2　　月　　24 　　日
        　 刑事第八庭    審判長法　官  林  清  鈞
　　　　　　　　　　　　　　   法　官  黃  小  琴
　　　 　　　　　　　　　 　　 法　官  郭  瑞  祥                          
以上正本證明與原本無異。     
不得再上訴。
                               書記官  賴  淵  瀛

中　　華　　民　　國　　111 　年　　2 　　月　　24　　日